ACORDAO-COMPLETO-2455225

ACÓRDÃO 3494/2021 ATA 6/2021 - PRIMEIRA CÂMARA

VISTOS, relatados e discutidos estes autos de embargos de declaração opostos pelo Sr. Washington Reis de Oliveira ao Acórdão 13376/2020-TCU-Primeira Câmara,
ACORDAM os Ministros do Tribunal de Contas da União, reunidos em sessão da Primeira Câmara, ante as razões expostas pelo Relator, em:
9.1. conhecer dos embargos de declaração para, no mérito, rejeitá-los;
9.2. dar ciência desta deliberação ao embargante.

Embargos de declaração opostos ao Acórdão 13.376/2020  1ª Câmara.

Primeira Câmara

Ministério do Desenvolvimento Social (extinta).

3. Interessados/Responsáveis/Recorrentes:
3.1. Responsáveis: Prefeitura Municipal de Duque de Caxias - RJ (29.138.328/0001-50); Washington Reis de Oliveira (XXX.118.467-XX)
3.2. Recorrente: Washington Reis de Oliveira (XXX.118.467-XX).

13.1. Ministros presentes: Walton Alencar Rodrigues (Presidente), Benjamin Zymler (Relator), Vital do Rêgo e Jorge Oliveira.
13.2. Ministro-Substituto presente: Augusto Sherman Cavalcanti.

ACORDAO-COMPLETO-2520205

Acórdão 18636/2021 - Primeira Câmara

BENJAMIN ZYMLER

Ministro Benjamin Zymler.

Trata-se de embargos de declaração opostos pelo Sr. Washington Reis de Oliveira (peça 85) ao Acórdão 13376/2020-TCU-Primeira Câmara, nos seguintes termos:
"WASHINGTON REIS DE OLIVEIRA, devidamente qualificado nos autos do processo em epígrafe, vem, respeitosamente, por seus advogados, com fulcro no art. 287 do Regimento Interno desta Corte de Contas, apresentar EMBARGOS DE DECLARAÇÃO em face do Acórdão 13376/2020, exarado em sessão do dia 24/11/2020, o qual julgou regulares com ressalva as contas do município de Duque de Caxias, dando-lhe quitação; julgou irregulares as contas do Sr. Washington Reis de Oliveira, e aplicou-lhe multa no valor de R$ 15.000,00 (quinze mil reais) , pelos fundamentos de fato e de direito a seguir expostos.
1. DA TEMPESTIVIDADE.
Tendo sido recebida a comunicação no dia 19 de janeiro de 2021 (terça-feira) , expira-se o prazo de 10 (dez) dias para a oposição dos Embargos de Declaração no dia 29 de janeiro de 2021 (sexta-feira) . Apresentada na presente data, o recurso se afigura tempestivo.
2. DA DECISÃO PLENÁRIA.
Em sessão plenária ocorrida em 24/11/2020 foi proferido o seguinte Acórdão:
9. Acórdão:
VISTOS, relatados e discutidos estes autos de tomada de contas especial instaurada em razão da impugnação parcial de despesas realizadas com recursos repassados ao município de Duque de Caxias/RJ, na modalidade fundo a fundo, à conta do Programa de Proteção Social Básica (PSB) e do Programa de Proteção Social Especial (PSE) , no exercício de 2007,
ACORDAM os Ministros do Tribunal de Contas da União, reunidos em sessão da Primeira Câmara, ante as razões expostas pelo Relator, em:
9.1. julgar regulares com ressalva as contas do município de Duque de Caxias (CNPJ 29.138.328/0001-50) , com fundamento nos arts. 1º, inciso I, 12, § 2º, 16, inciso II, 18 e 23, inciso II, da Lei 8.443/1992 c/c os arts. 1º, inciso I, 208 e 214, inciso II, do Regimento Interno do TCU, dandolhe quitação;
9.2. julgar irregulares as contas do Sr. Washington Reis de Oliveira (CPF XXX.118.467-XX) , com fundamento nos arts. 1º, inciso I, 16, inciso III, alíneas "b", e 23, inciso III, da Lei 8.443/1992, e no art. 202, § 6º, do Regimento Interno do TCU;
9.3. dar quitação ao Sr. Washington Reis de Oliveira (CPF XXX.118.467-XX) , tendo em vista o recolhimento aos cofres do Fundo Nacional de Assistência Social/FNAS do débito apurado neste processo;
9.4. aplicar ao Sr. Washington Reis de Oliveira (CPF XXX.118.467-XX) multa no valor de R$ 15.000,00 (quinze mil reais) , com fulcro no art. 58, inciso I, da Lei 8.443/1992 c/c o art. 268 do Regimento Interno do TCU, fixando-lhe o prazo de quinze dias, a contar da notificação, para que comprove, perante o Tribunal (art. 214, III, alínea "a", do Regimento Interno do TCU) , o recolhimento da dívida aos cofres do Tesouro Nacional, atualizada monetariamente desde a presente data até a do efetivo recolhimento, se pagas após o vencimento, na forma da legislação em vigor;
9.5. autorizar, desde logo, a cobrança judicial da dívida, caso não atendida a notificação, na forma do disposto no art. 28, inciso II, da Lei 8.443/1992;
9.6. autorizar também, desde logo, se requerido, com fundamento no art. 26 da Lei 8.443, de 1992, c/c o art. 217, §§ 1º e 2º, do Regimento Interno do TCU, o parcelamento das dívidas em até 36 parcelas, incidindo, sobre cada parcela, corrigida monetariamente, os correspondentes acréscimos legais, fixando-lhe o prazo de quinze dias, a contar do recebimento da notificação, para comprovar, perante o Tribunal, o recolhimento da primeira parcela, e de trinta dias, a contar da parcela anterior, para comprovar os recolhimentos das demais parcelas, devendo incidir, sobre cada valor mensal, atualizado monetariamente, os juros de mora devidos, no caso do débito, na forma prevista na legislação em vigor, alertando o responsável de que a falta de comprovação do recolhimento de qualquer parcela importará o vencimento antecipado do saldo devedor, nos termos do § 2º do art. 217 do Regimento Interno deste Tribunal;
9.7. dar ciência desta deliberação à Procuradoria da República no Estado do Rio de Janeiro, nos termos do § 3º do art. 16 da Lei 8.443/1992, c/c o § 7º do art. 209 do Regimento Interno do TCU, para adoção das medidas cabíveis; e
9.8. dar ciência desta deliberação ao Ministério da Cidadania e aos responsáveis.
3. DA OMISSÃO.
O art. 287 do Regimento Interno deste Tribunal prevê o cabimento do recurso de Embargos de Declaração quando houver obscuridade, omissão ou contradição no acórdão, não prevendo, contudo, as hipóteses em que se configura a omissão e, por conseguinte, a ausência de fundamentação da decisão.
Para os casos de omissão e quando cabível, em matéria processual, o art. 298 do Regimento Interno deste Tribunal dispõe que se aplicam, subsidiariamente, as disposições do Código de Processo Civil.
Assim sendo, o Novo Código de Processo Civil, visando aclarar os casos em que se reputa omissa a decisão, previu, no inciso II do parágrafo único do art. 1.022, que considera-se omissa a decisão não fundamentada.
Reforçando a importância da fundamentação das decisões, e reconhecendo que os Órgãos Julgadores estariam se desincumbindo do seu dever, o Novo Código de Processo Civil descreveu os casos em que não se considera fundamentada qualquer decisão judicial, enumerando-os nos incisos do §1º do art. 489.
Assim sendo, entende-se ausente de fundamentação a decisão que não enfrentar todos os argumentos deduzidos no processo, na forma dos incisos IV, do dispositivo em comento. Vale a transcrição da norma:
"Art. 489. São elementos essenciais da sentença:
 (...) 
§ 1º Não se considera fundamentada qualquer decisão judicial, seja ela interlocutória, sentença ou acórdão, que:
IV - não enfrentar todos os argumentos deduzidos no processo capazes de, em tese, infirmar a conclusão adotada pelo julgador."
Ocorre que, a decisão embargada, com base nas razões de decidir da instância instrutiva, deixou de apreciar argumentos trazidos no tocante à latente boa-fé do Embargante, como passa a aduzir.
Inicialmente, convém ressaltar que o Acórdão 10.434/2019 concedeu ao Município de Duque de Caxias novo e improrrogável prazo para liquidação tempestiva do débito, na forma do §3º do art. 202 do Regimento Interno desta Egrégia Corte de Contas.
Notificado da decisão, o Município de Duque de Caxias procedeu à quitação do débito, o que ensejou o julgamento regular de suas contas com ressalvas, dando-lhe uitação, com fulcro no §4º do art. 202 do RITCU, in verbis:
"§4º - Na hipótese do parágrafo anterior, a liquidação tempestiva do débito atualizado monetariamente saneará o processo e o Tribunal julgará as contas regulares com ressalva e dará quitação ao responsável."
Considerando a solidariedade passiva do débito, é certo que o recolhimento do débito por um responsável, necessariamente aproveita aos demais, conforme se depreende do §10 do art. 13-A da Instrução Normativa TCU 71, com os acréscimos que lhe foram dados pela Instrução Normativa nº 85, de 22 de abril de 2020. Vale a transcrição da referida norma:
§ 10. Em caso de solidariedade passiva, o recolhimento do débito por um responsável aproveita aos demais.
No entanto, no caso em tela, não restou estendida ao Embargante o julgamento pela regularidade das contas, sob a alegação de que não foi comprovada a sua boa-fé.
A análise da boa-fé realizada pelo Corpo Instrutivo, e ressaltada no acórdão se resumiu a afirmar que o Embargante deixou de apresentar suporte documental.
Vale a transcrição do respectivo trecho:
Da análise da boa-fé do responsável Washington Reis de Oliveira
31. Verifica-se que o responsável Washington Reis de Oliveira ao deixar de apresentar o suporte documental das despesas efetuadas no âmbito do Programa de Erradicação do Trabalho Infantil - PETI, modalidade Jornada Urbana, relativamente a pagamentos ao Instituto Brasileiro de Desenvolvimento do Ensino e Pesquisa da Administração Pública (Inbrapa) e ao Instituto Brasileiro de Tecnologia e Desenvolvimento do Ensino (Ibratec) , comprometeu a comprovação da boa e regular aplicação dos recursos públicos.
32. Assim, dadas as circunstâncias que envolvem a ocorrência da irregularidade, não é possível afirmar que houve boa-fé do responsável; é razoável afirmar que era exigível do responsável praticar conduta diversa daquela que adotou.
Contudo, o acórdão recorrido deixou de apreciar as circunstâncias que dificultaram a apresentação da documentação suporte, assim como se omitiu acerca das demais questões trazidas aos autos que repercutem diretamente no reconhecimento da boa-fé do Embargante, como será a seguir demonstrado.
Como bastante repisado nas alegações de defesa, a citação ficta na Tomada de Contas instaurada no âmbito do Ministério de Desenvolvimento Social e Combate à Fome, além de ser nula pela ausência de esgotamento dos meios necessários para a localização da parte, por óbvio, prejudicou a defesa do Embargante, na medida em que a instrução e conclusão da Tomada de Contas ocorreram à revelia do Sr. Washington Reis, não tendo assim, a oportunidade de sanear o processo.
Cumpre esclarecer que, no âmbito da referida TC, em julho de 2011 o Sr. Washington Reis, por seu então patrono, apresentou esclarecimentos, ocasião em que solicitou, expressamente, que as demais intimações fossem endereçadas ao seu advogado. O Ministério de Desenvolvimento Social e Combate à Fome, em 29/06/2012 e 09/05/2013, procedeu a intimações via publicações no Diário Oficial da União, sem jamais ter enviado notificação formal ao patrono, como expressamente requerido, ou ao Congresso Nacional, na medida que o Sr. Washington Reis exerceu o cargo de Deputado Federal de 2011 a 2017.
Vale ressaltar que este Egrégio Tribunal, por exemplo, enviou a notificação no bojo deste processo para o Gabinete do então deputado Washington Reis na Câmara dos Deputados, a qual, por óbvio, foi regularmente respondida.
Em adição, não se pode cogitar que o fato do Embargante ter sido citado regularmente no âmbito deste Tribunal, afastaria qualquer prejuízo à ampla defesa, na medida em que os fatos aqui tratados remontam data de 2007/2008, e a primeira intimação por esta Egrégia Corte de Contas somente ocorreu em 2015, ou seja, aproximadamente 8 (oito) anos após.
Nesse sentido, conforme enunciado firmado por esta Corte de Contas, no julgamento do Acórdão 9592/2015, "o longo transcurso de tempo entre a ocorrência do fato gerador e a primeira notificação ao responsável compromete sobremaneira o exercício da ampla defesa, do contraditório, da garantia da produção de provas e do devido processo legal, cabendo o arquivamento dos autos". (TCU; Segunda Câmara; Relator Marcos Bemquerer; data da sessão: 27/10/2015) .
Desta feita, a instauração da Tomada de Contas instaurada pelo Ministério de Desenvolvimento Social e Combate à Fome não franqueou, ao interessado, de forma manifestamente irregular, o direito de se manifestar e apresentar provas do regular cumprimento do PETI. À época dos fatos seria certamente mais fácil a obtenção de documentos e a prestação de informações concretas inclusive para fins de localização das pessoas envolvidas no PETI.
O transcurso de tantos anos efetivamente dificultou o levantamento de outras provas pelo Embargante, não podendo ser compreendida a ausência de boa-fé no presente caso tão somente pela impossibilidade de juntada aos autos de novos documentos, pois seria o mesmo que penalizar o Embargante pelo extenso lapso temporal em que o processo tramitou perante o Ministério de Desenvolvimento Social.
Ademais, ainda de forma a corroborar com a ausência de má-fé do Embargante, foi oportunamente trazido aos autos, mas não analisado, que os documentos enviados ao Tribunal de Contas da União foram aparentemente selecionados pelo Ministério de Desenvolvimento Social e Combate à Fome. Isto porque, alguns documentos fundamentais à prestação de contas, como, por exemplo, os relatórios sintéticos, foram omitidos, muito embora tenha havido expressa referência aos mesmos em documentos que integram os presentes autos, o que mostra sua efetiva existência.
Dito isto, é oportuno ressaltar que, não obstante a dificuldade de obter os documentos que comprovariam a ausência de desvio de finalidade dos recursos, não é possível se verificar nos autos a ocorrência de má-fé do Sr. Washington Reis.
Nesse sentido, cabe frisar que o próprio Corpo instrutivo, em parecer emitido em momento anterior, reconheceu que "não é possível afirmar que era possível ao responsável ter consciência da ilicitude do ato que praticou". Nesse sentido, é forçoso destacar que não há, nos autos, qualquer documento ou entendimento de que a Prefeitura ou qualquer de seus agentes teriam, minimamente, se beneficiado de qualquer suposto desvio de finalidade na aplicação das verbas carimbadas.
Pelo contrário, da leitura dos autos, é fácil perceber que o Sr. Washington Reis, enquanto Prefeito do Município de Duque de Caxias, pautado por pareceres de órgãos específicos que reconheciam a correta aplicação dos recursos federais e demonstravam, em relatórios, as diversas implementações realizadas no âmbito do projeto, confiou que estava tudo sendo empregado da melhor maneira possível.
Em adição, a execução do convênio estava a cargo da Secretaria Municipal de Assistência Social, não podendo ser concluída a ausência de boa-fé do então Prefeito, tão somente por uma suposta irregularidade da instrução documental da Tomada de Contas, especialmente se forem observadas as circunstâncias que ensejaram a inconformidade na instrução da TC, em especial a evidente nulidade da citação ficta.
Acerca do tema, cabe ressaltar que a Lei nº 13.655 de 2018 introduziu diversos artigos na Lei de Introdução às Normas de Direito Brasileiro (Decreto-Lei nº 4.657) , todos eles com o objetivo de orientar a interpretação das normas de direito administrativo, bem como a atividade de controle (direito administrativo sancionador) .
Das mudanças introduzidas, cabe dar destaque para os arts. 22 e 28, os quais , respectivamente, ensinam que as circunstâncias concretas e as dificuldades enfrentadas pelo gestor devem ser consideradas, bem como que só é possível a responsabilização do agente público em caso de dolo ou erro grosseiro, in verbis:
Art. 22. Na interpretação de normas sobre gestão pública, serão considerados os obstáculos e as dificuldades reais do gestor e as exigências das políticas públicas a seu cargo, sem prejuízo dos direitos dos administrados.
 (...) 
Art. 28. O agente público responderá pessoalmente por suas decisões ou opiniões técnicas em caso de dolo ou erro grosseiro".
O artigo 22 evidencia a necessidade de se contextualizar os fatos em apuração na análise posterior a ser empreendida pelos Órgãos de controle e, de tão relevante, vem sendo considerado a matriz legal do primado da busca da verdade real, instrumento fundamental à efetiva promoção de Justiça.
Já o artigo 28 vem ratificar entendimento consolidado do Superior Tribunal de Justiça no sentido de que a responsabilidade pessoal do agente depende da presença inequívoca de dolo ou culpa grave, o que, certamente, não se vislumbra na presente hipótese.
Diante dos pareceres favoráveis, de setores técnicos e com expertise acerca da matéria, a qual não foi sequer contestada nesta Auditoria, não havia razões para que o Embargante não acreditasse que os recursos estavam sendo empregados de forma adequada, no âmbito do Programa de Erradicação do Trabalho Infantil - PETI.
Neste diapasão, é importante ressaltar que no âmbito da Administração Pública, existe o instituto da desconcentração, que consiste na distribuição de serviço dentro da mesma pessoa jurídica, no mesmo núcleo.
Exatamente em observância ao instituto da desconcentração, que o todo processo administrativo envolve toda a estrutura administrativa e financeira da entidade, havendo diferentes estruturas, competências, rotinas e cronogramas até se atender às necessidades da entidade.
Seria humanamente impossível ao Embargante administrar a Prefeitura sem confiar na diligência dos órgãos internos. Não é razoável que o Prefeito seja responsabilizado pela gestão, fiscalização e controle de todos atos administrativos celebrados pelo Órgão.
Cabe destacar que confiar nos agentes que atuaram no procedimento não é capaz de representar desídia, dolo, culpa, má-fé e intenção de causar dano ao erário ou fraudar. Ao revés, uma vez que os atos dos agentes públicos que atuaram no âmbito do Programa de Erradicação do Trabalho Infantil - PETI são dotados de presunção de legitimidade veracidade.
Para ter-se convicção da responsabilidade do Embargante, haveria a necessidade da afirmação peremptória de que ele agiu de má-fe, que tinha consciência das supostas ilegalidades/ irregularidades na execução do convênio, e ser razoável exigir-lhe conduta diversa da que adotou. Entretanto, inexistem nos autos elementos suficientes para concluir-se pela ocorrência dessas condições que levariam à sua responsabilização.
Neste diapasão, é imperioso consignar que não há dúvidas de que o Embargante atuou pautado em pareceres que lhes proporcionou grau de certeza inquestionável, fato este que elide o reconhecimento de má-fé.
Imperioso consignar que a responsabilização do Titular da Pasta não pode ser presumida a qualquer custo, sem que existam, para tanto, quaisquer outros elementos que realmente configurem, ao menos, a culpa do mesmo. Observe-se o entendimento do Tribunal de Contas da União afastando-se a presunção absoluta da culpa in eligendo e da culpa in vigilando:
"...Foram designados como fiscais e chefes de serviço agentes administrativos. Não há nos autos informações de que tais servidores tivessem alguma mácula moral ou profissional que os desabonassem para ocupação das funções designadas pelo gestor.
Dessa feita, não havia escolha "melhor" a ser efetuada e não há, então, que se falar em culpa in eligendo do recorrente.
Resta examinar a ocorrência de culpa in vigilando do ex-gestor, caracterizada pela falta de fiscalização dos procedimentos exercidos por outrem. Ao posicionar o gestor frente a suas atribuições, observo que se trata do cargo mais alto de um hospital federal de grande porte situado no Rio de Janeiro. Não autorizava ele apenas a realização de obras e manutenção predial, mas também atos administrativos concernentes a toda a estrutura hospitalar: compra de medicamentos, próteses e órteses, recursos humanos, área médica e de pesquisa.
Não é razoável, nem possível, que a totalidade dos atos exercidos sob o manto da delegação de competência seja vigiada e controlada, pois, se o exercício da supervisão fosse irrestrito, a delegação de competência perderia seu sentido.
Portanto, podem ser aceitos os argumentos recursais relativos à delegação de competência, eis que não se verificam as hipóteses de autoria do recorrente ou sua conivência, da culpa in eligendo ou da culpa in vigilando. Assim, os atos impugnados caracterizam extrapolação, pelos delegados, das ordens recebidas. (...) No que toca à responsabilidade pelos pagamentos por serviços não medidos, constato que as notas fiscais foram atestadas pelas áreas técnicas, antes de sua assinatura para autorizar pagamentos. Como dirigente máximo da entidade, não lhe cabia "ir a campo para medir a área em que o material seria aplicado, conferir o quantitativo de material efetivamente utilizado e se os preços praticados conferiam com os da tabela EMOP." TC Processo 575.236/1998-1. Recursos de Reconsideração. Rel. Min. Ana Arraes.
Cabe mencionar que o Tribunal de Contas do Estado do Rio de Janeiro, em voto proferido pela Presidente e Conselheira Marianna Montebello Willeman, reconheceu que devem ser revisitados e relativizados os entendimentos anteriores de atribuição de culpa in vigilando e in elegendo, por não poder ser exigido do Gestor o controle absoluto dos atos realizados dentro dos diversos setores a ele vinculados. Vejamos:
"Não ignoro o fato de, historicamente, este Tribunal ter responsabilizado gestores por culpa in vigilando e in elegendo. Nada obstante, considero importante que tal padrão de responsabilização seja constantemente revisitado, pois não raro parecem ser referidos critérios frágeis quando se atinge determinado nível de apuração no processo. Não deve ser exigível do gestor o controle absoluto dos atos realizados dentro dos diversos setores a ele vinculados. De fato, entendo que as decisões deste Tribunal devam se revestir de mais tecnicidade, visando, principalmente, a um propósito de justiça."
 (TCE/RJ nº 107.705-9/16; Conselheira Relatora Marianna Montebello Willeman) .
No caso específico dos autos, para além da divisão interna do ente municipal, - o que, por si só, já reparte a competência em diversos setores e coordenadorias -, o art. 9º, §2º da Lei nº 8.742/931 houve por bem especializar ainda mais a fiscalização de entidades e organizações de assistência social. Desta feita, determinou que o responsável por esse acompanhamento seria o Conselho Municipal de Assistência Social.
Nesse sentido, no âmbito da competência que lhe foi atribuída pela legislação específica, o Conselho Municipal de Assistência Social, em análise a prestação de contas encaminhada, em forma de Demonstrativo Sintético da Execução Físico Financeira do Sistema único de Assistência Social, emitiu parecer aprovando todas as prestações de contas em reunião realizada em 30/06/2008, conforme documento acostado às fls. 29 dos autos e fl. 97 do processo administrativo, respectivamente.
Não bastasse, o Conselho Municipal, questionado sobre o parecer emitido, apresentou ainda esclarecimentos em 10/06/2010, conforme documento acostado às fls. 52, junto ao qual foi enviado um Questionário de Avaliação, a respeito da quantidade e qualidade dos serviços prestados pela Prefeitura. Ou seja, não se trata apenas de comprovação de execução financeira, resta evidente que os resultados do objeto conveniado foram alcançados.
1
Art. 9º, § 2º Cabe ao Conselho Municipal de Assistência Social e ao Conselho de Assistência Social do Distrito Federal a fiscalização das entidades referidas no caput na forma prevista em lei ou regulamento.
Nessa toada, em análise aos esclarecimentos prestados pelo Conselho Municipal de Assistência Social, na Nota Técnica nº 2313/2011, juntada às fls. 53/58, a Coordenação Geral de Prestação de Contas acolheu as justificativas apresentadas com o questionário pelo Conselho Municipal para aprovação das contas elaboradas, por meio do Demonstrativo Anual da Execução Físico Financeira.
Cumpre destacar que no questionário de avaliação, o Conselho Municipal julgou como adequada a execução dos recursos financeiros recebidos pelo Município, e declarou que a quantidade de atendimentos efetuados nos serviços prestados estava de cordo com a meta prevista no Plano de Ação.
Da mesma forma, em resposta ao Ofício nº 717, o Prefeito Municipal em exercício naquela época, Sr. José Camilo Zito dos Santos Filho, notório adversário político do Embargante, consignou que era possível verificar nas planilhas e ordens de pagamentos anexadas "que todos os processos pagos foram para execução do Projeto de Erradicação do Trabalho Infantil - PETI, que houve licitação, as metas foram alcançadas, não havendo desvio de finalidade, e nem tão pouco dano ao erário."
Note-se, por oportuno, que o Sr. Washington Reis sempre atuou com boa-fé, sempre orientou que a Secretaria de Assistência Social agisse de forma rigorosa na execução do PETI. Além disso, agiu pautado nas informações da Secretaria e nos pareceres emitidos pelo Conselho responsável pela sua fiscalização.
Pelo exposto, evidencia-se a inequívoca boa-fé do Sr. Washington Reis, inclusive com consonância com o entendimento desta Eg. Corte de Contas. Observe-se um caso absolutamente semelhante:
" (...) No que se refere ao Sr. Joaquim de Souza Nogueira, ex-Prefeito Municipal de Barra/BA, foi ele quem assinou o termo de convênio (fls. 77/82, v.p) . Conforme já mencionado, os elementos contidos nos autos indicam que toda a execução do convênio ficou sob a responsabilidade do Sr. Joel, gestor da Unidade Mista de Saúde. Em diversas ocasiões, este Tribunal já se deparou diante desse tipo de situação, tratando da responsabilidade de agentes envolvidos na execução de convênios. Nesse sentido, julgo relevante mencionar trecho do voto do Ministro Carlos Átila, que embasou a Decisão nº 180/98-1ª Câmara e que serviu de parâmetro para outros processos em que o mesmo entendimento foi adotado (Decisão nº 325/99-Plenário, Acórdãos 336/99-1ª Câmara, 206/02-Plenário, 213/02-Plenário) :
Efetivamente, nem sempre quem firma determinado convênio é o responsável por sua execução. Casos existem, como no presente, em que a responsabilidade se apresenta sob duas faces: política e de gestão ou execução. Esta última não requer maiores reflexões, porquanto aparece na grande maioria dos feitos em que se examinam as prestações ou tomadas de contas, inclusive especiais, dos gestores de recursos públicos. O sujeito que assina é o mesmo que executa a avença, estando aí presente a responsabilidade subjetiva, pessoal do agente público "stricto sensu".
De outra parte, diferentemente daquela, merece especial atenção, para a justa definição das responsabilidades, as tratativas em que o signatário representante da Administração detém Poder Público, ou seja, é investido de função ou cargo público eletivo ou político, sendo portanto mandatário da sociedade, como por exemplo Presidente da República, Governador de Estado e, em alguns casos, Prefeito Municipal (quando assina convênios mas não é seu executor direto) . Nesses casos, tem-se a responsabilidade objetiva, ou seja, o signatário é responsável pela meta ou objeto que se pretende alcançar, que, obviamente, deve ser o bem comum mediante a melhoria do nível de vida da comunidade a que se destinam os benefícios que advirão da boa e regular execução do feito."
7.Para se imputar responsabilidade ao ex-Prefeito, teria que se demonstrar que ele participou, ou ao menos tinha ciência, das irregularidades que estavam sendo praticadas na execução do convênio. Não há, nos autos, elementos que apontem nesse sentido. Pelo contrário, os documentos contidos no processo indicam que toda a execução do convênio foi feita pelo Sr. Joel, inclusive a homologação das licitações e a autorização dos pagamentos. Isso também é o que indicam o Relatório Final da Comissão de Levantamento Patrimonial e Financeiro da Unidade Mista da Barra (fls. 199/206, v.p e v.1) e os diversos depoimentos tomados pela referida comissão (fls. 208/225, v.1) . (...) 
9.Dessa forma, entendo que a responsabilidade deva ser atribuída apenas ao Sr. Joel Peregrino Braga, que deve ter suas contas julgadas irregulares, com a imputação, a ele, do débito correspondente à totalidade dos recursos recebidos por meio do Convênio nº 249/94-FUNASA. Considero adequado, também, que seja aplicada a multa prevista no art. 57 da Lei nº 8.443/92. Quanto ao Sr. Joaquim de Souza Nogueira, não demonstrada sua responsabilidade pelas irregularidades observadas, suas contas devem ser julgadas regulares com ressalva."
 (Acórdão 961/2003-TCU-Segunda Câmara. Relator Min Ubiratan Aguiar) 
No mesmo sentido, esta Corte de Contas já entendeu ser cabível o julgamento das contas pela regularidade, mesmo nos casos que há débito remanescente, considerando que não há indícios de locupletamento, e primando pelos princípios da razoabilidade e proporcionalidade:
"É cabível o julgamento das contas do gestor pela regularidade com ressalvas, dando-lhe quitação, quando o débito remanescente é insignificante frente aos valores por ele geridos e não há indícios de locupletamento, considerando os princípios da razoabilidade, da proporcionalidade, da racionalização administrativa e da economia processual." (Acórdão 1283/2019-TCU-Segunda Câmara; Relatora Ana Arraes; data da sessão: 26/02/2019) .
Desta feita, considerando que nos presentes autos o débito remanescente foi devidamente liquidado por um dos responsáveis, e que não há quaisquer indícios de locupletamento, ou de atuação com má-fé do Embargante, é forçoso o julgamento pela regularidade de suas contas, sem a aplicação de multa.
Diante do exposto, por qualquer ângulo que se observe, não é possível configurar a ausência de boa-fé, seja pelo fato da impossibilidade de apresentação de outros documentos ter sido em razão do lapso temporal para a integração do Embargante à Tomada de Contas, não tendo sido citado regularmente para prestar os devidos esclarecimentos em tempo oportuno, assim como pelo fato de não se depreender de sua conduta atuação doloso ou com erro grosseiro.
Reitere-se que ausência de boa-fé foi assentada exclusivamente pela falta de alguns documentos, mas tal conclusão foi adotada: (i) sem que fossem consideradas as circunstâncias fáticas da época e a efetiva responsabilidade do Prefeito, haja vista que a execução direta do objeto conveniado ficou a cargo da Secretaria Municipal de Assistência Social e (ii) sem a análise, devidamente contextualizada, acerca do irregular desenvolvimento da Tomada de Contas pelo órgão interessado.
Desta forma, resta evidente que não houve o enfrentamento das questões aqui trazidas, as quais são capazes de infirmar a conclusão adotada quanto à ausência de boa-fé e, consequentemente, irregularidade das contas.
4. DO PEDIDO.
Do exposto, pelas razões supra, requer o provimento destes embargos de declaração para que as omissões acima referidas possam ser sanadas, concluindo-se pela boa-fé do Embargante e, assim, pela regularidade de suas contas, considerando a liquidação tempestiva do débito."
É o relatório.

8.1. Danilo Botelho dos Santos (122.220/OAB-RJ) e outros, representando Washington Reis de Oliveira.

Subprocurador-Geral Paulo Soares Bugarin.

TOMADA DE CONTAS ESPECIAL. PROGRAMA DE PROTEÇÃO SOCIAL BÁSICA (PSB) E PROGRAMA DE PROTEÇÃO SOCIAL ESPECIAL (PSE), EXERCÍCIO DE 2007. NÃO COMPROVAÇÃO DA APLICAÇÃO DE PARTE DOS RECURSOS. CITAÇÃO. REVELIA DO ENTE MUNICIPAL. DÉBITO. CONCESSÃO DE NOVO E IMPRORROGÁVEL PRAZO PARA RECOLHIMENTO DO DÉBITO. RESSARCIMENTO DO DÉBITO. CONTAS REGULARES COM RESSALVA DO ENTE MUNICIPAL. QUITAÇÃO. CONTAS IRREGULARES DO GESTOR. QUITAÇÃO. MULTA. CIÊNCIA. EMBARGOS DE DECLARAÇÃO. CONHECIMENTO. AUSÊNCIA DA OMISSÃO SUSCITADA. REJEIÇÃO. CIÊNCIA.

TOMADA DE CONTAS ESPECIAL (TCE)

Secretaria de Controle Externo de Tomada de Contas Especial (SecexTCE).

Cuidam os autos de tomada de contas especial instaurada pelo então Ministério do Desenvolvimento Social e Combate à Fome (MDSCF) , em razão da impugnação parcial de despesas realizadas com recursos repassados à Prefeitura Municipal de Duque de Caxias/RJ, na modalidade fundo a fundo, à conta do Programa de Proteção Social Básica (PSB) e do Programa de Proteção Social Especial (PSE) , no exercício de 2007.
2.	De acordo com o relatório do tomador de contas, a reprovação das contas decorreu da utilização de parte dos valores para a remuneração de mão de obra não pertencente ao quadro de referência do Programa de Erradicação do Trabalho Infantil (PETI) . Essas despesas eram oriundas de contratos de terceirização firmados com o Instituto Brasileiro de Desenvolvimento, Ensino e Pesquisa da Administração Pública (Inbrapa) e com o Instituto Brasileiro de Tecnologia e Desenvolvimento do Ensino (Ibratec) . De um total de R$ 1.823.029,01 repassados ao ente municipal, o tomador de contas impugnou o montante de R$ 515.590,00, ante a ausência de comprovação da utilização dos recursos públicos nos fins estabelecidos.
3.	Por meio do Acórdão 10434/2019-TCU-Primeira Câmara, este Tribunal fixou "novo e improrrogável prazo de 15 (quinze) dias", para que o município de Duque de Caxias comprovasse o recolhimento aos cofres do Fundo Nacional de Assistência Social/FNAS do débito apurado.
4.	Notificado da decisão, o município de Duque de Caxias/RJ procedeu à quitação da dívida, conforme comprovante acostado às peças 63 e 64.
5.	Em razão do recolhimento realizado pelo ente municipal, esta Corte prolatou o Acórdão 13376/2020-TCU-Primeira Câmara, nos seguintes termos:
"ACORDAM os Ministros do Tribunal de Contas da União, reunidos em sessão da Primeira Câmara, ante as razões expostas pelo Relator, em:
9.1. julgar regulares com ressalva as contas do município de Duque de Caxias (CNPJ 29.138.328/0001-50) , com fundamento nos arts. 1º, inciso I, 12, § 2º, 16, inciso II, 18 e 23, inciso II, da Lei 8.443/1992 c/c os arts. 1º, inciso I, 208 e 214, inciso II, do Regimento Interno do TCU, dando-lhe quitação;
9.2. julgar irregulares as contas do Sr. Washington Reis de Oliveira (CPF 013.118.467-94) , com fundamento nos arts. 1º, inciso I, 16, inciso III, alíneas "b", e 23, inciso III, da Lei 8.443/1992, e no art. 202, § 6º, do Regimento Interno do TCU;
9.3. dar quitação ao Sr. Washington Reis de Oliveira (CPF 013.118.467-94) , tendo em vista o recolhimento aos cofres do Fundo Nacional de Assistência Social/FNAS do débito apurado neste processo;
9.4. aplicar ao Sr. Washington Reis de Oliveira (CPF 013.118.467-94) multa no valor de R$ 15.000,00 (quinze mil reais) , com fulcro no art. 58, inciso I, da Lei 8.443/1992 c/c o art. 268 do Regimento Interno do TCU, fixando-lhe o prazo de quinze dias, a contar da notificação, para que comprove, perante o Tribunal (art. 214, III, alínea "a", do Regimento Interno do TCU) , o recolhimento da dívida aos cofres do Tesouro Nacional, atualizada monetariamente desde a presente data até a do efetivo recolhimento, se pagas após o vencimento, na forma da legislação em vigor;
9.5. autorizar, desde logo, a cobrança judicial da dívida, caso não atendida a notificação, na forma do disposto no art. 28, inciso II, da Lei 8.443/1992;
9.6. autorizar também, desde logo, se requerido, com fundamento no art. 26 da Lei 8.443, de 1992, c/c o art. 217, §§ 1º e 2º, do Regimento Interno do TCU, o parcelamento das dívidas em até 36 parcelas, incidindo, sobre cada parcela, corrigida monetariamente, os correspondentes acréscimos legais, fixando-lhe o prazo de quinze dias, a contar do recebimento da notificação, para comprovar, perante o Tribunal, o recolhimento da primeira parcela, e de trinta dias, a contar da parcela anterior, para comprovar os recolhimentos das demais parcelas, devendo incidir, sobre cada valor mensal, atualizado monetariamente, os juros de mora devidos, no caso do débito, na forma prevista na legislação em vigor, alertando o responsável de que a falta de comprovação do recolhimento de qualquer parcela importará o vencimento antecipado do saldo devedor, nos termos do § 2º do art. 217 do Regimento Interno deste Tribunal;
9.7. dar ciência desta deliberação à Procuradoria da República no Estado do Rio de Janeiro, nos termos do § 3º do art. 16 da Lei 8.443/1992, c/c o § 7º do art. 209 do Regimento Interno do TCU, para adoção das medidas cabíveis; e
9.8. dar ciência desta deliberação ao Ministério da Cidadania e aos responsáveis."
II
6.	Nesta oportunidade, aprecio embargos de declaração opostos pelo Sr. Washington Reis de Oliveira a essa última decisão.
7.	O embargante alega, em síntese, que o acórdão recorrido teria deixado "de apreciar as circunstâncias que dificultaram a apresentação da documentação suporte, assim como se omitiu acerca das demais questões trazidas aos autos que repercutem diretamente no reconhecimento da boa-fé do Embargante".
8.	Além das aventadas omissões, o recorrente traz considerações sobre (i) nulidade da TCE na fase interna, em razão do não "esgotamento dos meios necessários para a localização da parte";  (ii) prejuízo à ampla defesa, em razão de a citação ter ocorrido após o transcurso de cerca de oito anos; (iii) falta de documentos que deveriam ter sido enviados pelo então Ministério de Desenvolvimento Social e Combate à Fome; (iv) ausência de documento que comprovasse que a Prefeitura ou qualquer de seus agentes teriam se beneficiado de qualquer suposto desvio de finalidade na aplicação dos recursos; e (v) sua responsabilidade pela execução do convênio e o papel da Secretaria Municipal de Assistência Social.
9.	Requer, assim, o conhecimento dos embargos para que as alegadas omissões sejam sanadas, concluindo-se por sua boa-fé, de forma que suas contas sejam julgadas regulares.
III
10.	Preliminarmente, observo que os presentes embargos de declaração preenchem os requisitos de admissibilidade previstos no art. 34, caput e § 1º, da Lei 8.443/1992, razão pela qual devem ser conhecidos.
11.	Os embargos de declaração têm por finalidade corrigir obscuridade, omissão ou contradição em deliberações do Tribunal (art. 287 do RI/TCU) . Seu objetivo não é o de proporcionar novo julgamento da questão posta nos autos, como deseja o embargante, mas, tão somente, o de esclarecer, interpretar ou completar o pronunciamento anteriormente emitido, em benefício de sua compreensão ou inteireza.
12.	Quanto à suscitada omissão, registro que a deliberação recorrida não padece do vício apontado. A decisão embargada não cuidou do exame das alegações de defesa do responsável, mas tão somente da quitação do débito pelo município de Duque de Caxias/RJ e de seus efeitos, inclusive com o afastamento do débito em relação ao embargante. Dessa forma, a decisão não poderia ser omissa em relação a questões que nem sequer constituíam seu objeto.
13.	Por outro lado, importante esclarecer que, conforme apontado no voto condutor da deliberação, as alegações de defesa do responsável foram examinadas por ocasião da prolação do Acórdão 10434/2019-TCU-Primeira Câmara. A tal decisão, contudo, não foram opostos embargos de declaração para sanar eventuais vícios.
14.	Ressalto, entretanto, que a questão dita omissa foi examinada na decisão que apreciou as alegações de defesa do responsável, conforme o trecho da instrução da unidade técnica que adotei como razões de decidir:
"24.	Quanto ao mérito, o primeiro argumento trata da alegada boa-fé do então prefeito de Duque de Caxias. Afirma que, enquanto prefeito de Duque de Caxias, teria agido pautado por pareceres de órgãos específicos que reconheciam a correta aplicação dos recursos federais e demonstravam, em relatórios, as diversas realizações no âmbito do projeto, confiando que tudo estava sendo empregado da melhor maneira possível. Orientou a Secretaria de Assistência Social que agisse de forma rigorosa na execução do PETI, e agiu pautado em pareceres, sendo inexigível que desconfiasse de seus setores interno ou de documentos oficiais.
24.1	Ressalta que no âmbito da Administração Pública, existe o instituto da desconcentração, que consiste na distribuição de serviço na mesma pessoa jurídica, resultando em diversas estruturas, próprio TCU possui entendimento claro sobre casos absolutamente semelhantes ao presente. No caso específico, ademais, o art. 9º, § 2º, da Lei 8.742/1993 especializou ainda mais a fiscalização de entidades e organizações de assistência social, determinando-se que o responsável pelo acompanhamento seria o Conselho Municipal de Assistência Social, o qual emitiu parecer aprovando todas as prestações de contas em reunião realizada em 30/6/2008, conforme documento constante nos autos e, em 10/6/2010, questionado sobre o parecer, apresentou esclarecimentos por meio de questionário de avaliação, a respeito da quantidade e qualidade dos serviços prestados pela Prefeitura. Assim, não se trata apenas de comprovação de execução financeira, resta evidente que os resultados do objeto conveniado foram alcançados.
[...]
29.5	Passa-se, a seguir, aos argumentos de mérito apresentados pelo responsável.
30.	Com relação à boa-fé (item 24 e subitens) , não se trata de excludente de responsabilidade, e serve, quando verificada, apenas para evitar o pagamento de juros do débito imputado. No bojo desse argumento, foram incluídos outros argumentos, como a existência de pareceres, a desconcentração.
30.1	Com relação aos pareceres, em que pese o documento do Conselho Municipal de Assistência Social apontar o cumprimento da meta em quantidade e qualidade, não há elementos que o sustentem, lembrando, como já apontado, que o ônus probatório é do responsável que recebe recursos públicos. No que concerne à Nota Técnica 2313/2011, cabe ressaltar que o Tribunal não está vinculado às conclusões ou opiniões do órgão instaurador da tomada de contas especial. No tocante à afirmação do prefeito sucessor, vale a mesma observação acerca do parecer, uma vez que se trata de uma afirmação desprovida de qualquer elemento que a embase.
30.2	Por fim, quanto à jurisprudência apontada, o caso em tela não se trata de uma irregularidade específica cometida na execução dos recursos recebidos, mas da prestação de contas em si, cuja responsabilidade recai sobre o prefeito. Assim, não podem ser aceitos os argumentos acerca desse tópico."
15.	Quanto às demais considerações apresentadas pelo embargante, observo que são argumentos que, sem apontar objetivamente qualquer vício na deliberação, ele utiliza para rediscutir a matéria, o que não é cabível na via estreita dos embargos de declaração, segundo reconhecido pela jurisprudência deste Tribunal - Acórdãos 92/2004 e 328/2004, ambos de Plenário - bem como da Corte Constitucional - RE 327.376/PR, DJ 12/6/2002; AI 423.108 AgR-ED/DF, DJ 18/2/2005; AI 455.611 AgR-ED/RS, DJ 18/2/2005; e AI 488.470 AgR-ED/RS, DJ 18/2/2005.
	Ante o exposto, VOTO no sentido de que o Tribunal adote o acórdão que ora submeto à deliberação deste colegiado.
TCU, Sala das Sessões Ministro Luciano Brandão Alves de Souza, em 9 de março de 2021.
BENJAMIN ZYMLER 
Relator